臺灣宜蘭地方法院刑事判決　　　　　　　 99年度易字第631號
公　訴　人　臺灣宜蘭地方法院檢察署檢察官
被　　　告　謝耀陞
選任辯護人　林恒毅律師
被　　　告　劉誌
上列被告等因詐欺案件，經檢察官提起公訴（99年度偵字第3351
號），本院判決如下：
    主  文
謝耀陞幫助犯詐欺取財罪，處有期徒刑陸月，如易科罰金，以新
台幣壹仟元折算壹日。
劉誌無罪。
    犯罪事實
一、謝耀陞明知犯罪集團專門收集人頭帳戶，用以供為財產犯罪
    所得提存所用，竟仍基於幫助他人詐欺取財之直接故意，以
    新台幣（下同）5000元之代價，向其友人李昌熾（業經本院
    以98年度簡字第637號判處有期徒刑3月，經檢察官提起上訴
    ，經本院以98年度簡上字第82號判決駁回上訴確定）收購金
    融帳戶資料，於民國98年3月間某日，在宜蘭縣羅東郵局附
    近麥當勞前向李昌熾取得其於台灣郵政股份有限公司羅東郵
    局帳戶（帳號：00000000000000號，下稱李昌熾郵局帳戶）
    之存摺、提款卡、密碼、印章後，謝耀陞即於98年3月間某
    日至98年5月8日（即被害人詹富美首次遭詐騙匯款日期）間
    之某日，將之交付某成年人詐騙集團成員使用，該詐騙集團
    成員間即基於共同意圖自己不法所有之詐欺犯意聯絡，於98
    年5月8日撥打予詹富美，自稱為中華電信公司人員、台北市
    刑事警察局人員，詐稱詹富美遭人冒名申用電話積欠4萬餘
    元電話費，及其帳戶被挪用為擄車洗錢之帳戶，需要釐清，
    要求詹富美將存款轉匯至指定之帳戶，詹富美乃陷於錯誤，
    依指示先後於98年5月8日匯款1次60萬元、於同年月12日匯
    款2次各60萬元、70萬元至前揭李昌熾郵局帳戶內，另於同
    年月13日匯款1次50萬元至案外人林姿宜（另由偵查機關偵
    查中）金融帳戶內後，詐騙集團成員旋即提領一空，詹富美
    始知受騙報警。
二、案經詹富美提出告訴暨宜蘭縣政府警察局羅東分局報告台灣
    宜蘭地方法院檢察署檢察官偵查起訴。
    理  由
壹、證據能力部分：
    按被告以外之人於審判外之陳述，雖不符刑事訴訟法第159
    條之1至之4之規定，而經當事人於審判程序同意作為證據，
    法院審酌該言詞陳述或書面陳述作成時之情況，認為適當者
    ，亦得為證據。當事人、代理人或辯護人於法院調查證據時
    ，知有第159條第1項不得為證據之情形，而未於言詞辯論終
    結前聲明異議者，視為有前項之同意。此為刑事訴訟法第15
    9條之5第1項、第2項所明定。本件當事人於本院審理時對於
    下列所引述之證據資料，均不爭執其證據能力，本院審酌該
    等證據資料作成時之狀況，並無不宜作為證據之情事，依刑
    事訴訟法第159條之5第2項規定，自得作為證據，合先敘明
    。
貳、謝耀陞部分：
一、訊據被告謝耀陞迭於警詢、檢察官偵訊及本院時均坦承因受
    人之託收購他人金融帳戶，乃於98年3月間某日，以5000元
    之代價向其友人李昌熾收購其郵局帳戶資料，並於取得後將
    之轉交予他人使用等情，核與證人李昌熾迭於警詢、檢察官
    偵訊及本院審理時證稱：因謝耀陞說要以5000元代價收購伊
    郵局帳戶資料，故伊在羅東郵局的麥當勞前，將前揭伊申辦
    之郵局帳戶存摺、印章、提款卡及密碼賣給謝耀陞，但迄今
    沒有收到錢等語（見98年度偵字第2922號卷第10-11頁、99
    年度偵字第3351號卷第35頁、99年度他字第290號卷第11-12
    頁、本院卷第71-73頁）大致相符，堪以認定。又告訴人詹
    富美遭詐騙集團成員詐騙及匯款過程等事實，業據告訴人詹
    富美於警詢時指述明確（見宜蘭縣政府警察局羅東分局卷第
    1-2頁），並有告訴人詹富美提出之匯款單據共4張（見前揭
    警卷第3-6頁）、李昌熾前揭郵局帳戶開立及交易明細（見
    前揭警卷第7-11頁）在卷可稽，亦堪認定。
二、按金融帳戶為個人理財之工具，為便利大眾使用之理財工具
    ，目前對於申請開設金融帳戶並未設有任何特殊限制，一般
    民眾皆能自由申請開戶，並得同時在不同金融機構申請多數
    存款帳戶使用，殊無使用他人帳戶之必要，被告謝耀陞對於
    上開事項並無不知之理。被告謝耀陞將其自李昌熾處取得之
    郵局帳戶交予他人，當係明知將幫助詐騙之人得以使用該帳
    戶作為實施詐欺等財產犯罪供為匯款之人頭帳戶，卻自李昌
    熾處收集其郵局帳戶資料，交付予某成年人，使該等成年人
    利用其提供之金融帳戶資料遂行詐欺取財之犯行，則其收集
    李昌熾郵局帳戶之行為，主觀上當已具有幫助他人使用其前
    開帳戶遂行詐欺犯罪之直接故意存在甚明。綜上，本件事證
    已臻明確，被告謝耀陞犯行已堪認定，應予依法論科。
三、核被告謝耀陞所為，係犯刑法第30條第1項、第339條第1項
    之幫助詐欺取財罪。又被告謝耀陞之行為僅止於幫助，應依
    刑法第30條第2項之規定，按正犯之刑減輕之。又檢察官起
    訴書犯罪事實欄載以：被告謝耀陞係與詐欺集團成員基於共
    同意圖為自己不法所有之犯意聯絡云云，業據公訴人當庭更
    正為：被告謝耀陞係基於幫助詐欺之犯意而為本件等語（本
    院卷第49頁），則本於檢察一體原則，本院自應以公訴人更
    正後之起訴事實為審判，附此敘明。爰審酌被告謝耀陞向友
    人李昌熾收集金融帳戶資料以供詐騙集團成員使用，影響社
    會正常交易安全，使犯罪追查趨於複雜，間接助長詐騙犯罪
    ，被害人詹富美因此所受損失金額頗鉅（匯入李昌熾郵局帳
    戶共計190萬元），對於社會整體金融體系易生危害，並考
    量其犯後坦承犯行之態度及其素行、犯罪動機、目的、手段
    、智識程度等一切情狀，量處如主文所示之刑，並諭知易科
    罰金之折算標準。
參、被告劉誌部分：
一、公訴意旨係以：被告劉誌與謝耀陞基於幫助他人詐欺取財
    之故意，由謝耀陞向李昌熾收購前揭郵局帳戶後，於98年3
    月間某日，在宜蘭縣羅東鎮中華電信旁某網咖內交付予被告
    劉誌，再由被告劉誌交付予詐騙集團成員使用。該詐騙
    集團成員間即基於共同意圖自己不法所有之詐欺犯意聯絡，
    於98年5月8日撥打予詹富美，自稱為中華電信公司人員、台
    北市刑事警察局人員，詐稱詹富美遭人冒名申用電話積欠4
    萬餘元電話費，及其帳戶被挪用為擄車洗錢之帳戶，需要釐
    清，要求詹富美將存款轉匯至指定之帳戶，詹富美乃陷於錯
    誤，依指示先後於98年5月8日匯款1次60萬元、於同年月12
    日匯款2次各60萬元、70萬元至前揭李昌熾郵局帳戶內，另
    於同年月13日匯款1次50萬元至案外人林姿宜（另由偵查機
    關偵查中）金融帳戶內後，詐騙集團成員旋即提領一空，詹
    富美始知受騙報警。因認被告劉誌涉犯刑法第30條第1項
    、第339條第1項之幫助詐欺罪。
二、公訴意旨認被告劉誌涉犯刑法第30條第1項、第339條第1
    項之幫助詐欺罪嫌，係以：被告謝耀陞之供述、證人李昌熾
    之供述、被害人詹富美之指述、被告謝耀陞之舅舅余森發之
    證述、被害人詹富美匯款單據及李昌熾郵局帳戶之申請資料
    與交易明細等為其主要論據。
三、按犯罪事實應依證據認定之，無證據不得認定犯罪事實，又
    不能證明被告犯罪者，應諭知無罪之判決，刑事訴訟法第15
    4條第2項、第301條第1項分別定有明文。且認定犯罪事實所
    憑之證據，雖不以直接證據為限，間接證據亦包括在內，然
    無論直接或間接證據，其為訴訟上之證明，須於通常一般之
    人均不致於有所懷疑，而得確信其為真實之程度者，始得據
    之為有罪之認定，倘其證明尚未達到此一程度，而有合理性
    懷疑之存在時，即無從為有罪之認定，此有最高法院76年度
    臺上字第4986號判例意旨可資參照。又認定不利於被告之事
    實，須依積極證據，苟積極證據不足為不利於被告事實之認
    定時，即應為有利於被告之認定，更不必有何有利之證據（
    最高法院30年度上字第816號判例參照）。又按刑事訴訟法
    第156條第2項規定：被告或共犯之自白，不得作為有罪判決
    之唯一證據，仍應調查其他必要之證據，以察其是否與事實
    相符。立法目的乃欲以補強證據擔保自白之真實性，亦即以
    補強證據之存在，藉之限制自白在證據上之價值，防止偏重
    自白，發生誤判之危險。以被告之自白，作為其自己犯罪之
    證明時，尚有此危險；以之作為其他共犯之罪證時，不特在
    採證上具有自白虛偽性之同樣危險，且共犯者之自白，難免
    有嫁禍他人，而為虛偽供述之危險。是則利用共犯者之自白
    ，為其他共犯之罪證時，其證據價值如何，按諸自由心證主
    義之原則，固屬法院自由判斷之範圍。但共同被告不利於己
    之陳述，雖得採為其他共同被告犯罪之證據，惟此項不利之
    陳述，須無瑕疵可指，且就其他方面調查，又與事實相符者
    ，始得採為其他共同被告犯罪事實之認定（最高法院87年度
    台上字第2580號、第3182號判決要旨參照）。而所謂補強證
    據，係指除該自白本身之外，其他足以證明該自白之犯罪事
    實確具有相當程度真實性之證據而言，雖所補強者，非以事
    實之全部為必要，但亦須因補強證據之質量，與自白之相互
    利用，足使犯罪事實獲得確信者，始足當之（最高法院96年
    度台上字第901號、第1041號判決要旨參照）。
四、訊據被告劉誌則堅決否認有何幫助詐欺之犯行，辯稱：伊
    對本案完全不知情，亦不認識李昌熾，伊係遭謝耀陞誣陷等
    語。經查：
  (一)據同案被告謝耀陞於警詢時供稱：是劉誌要收購帳戶，錢
    也是劉誌與李昌熾交付，後來李昌熾有來我家要這筆錢，
    是我舅舅先交錢給他們，我不知道李昌熾為何沒收到錢云云
    （99年度他字第290號卷第39-40頁）。於99年9月3日檢察官
    偵訊時供稱：劉誌說要帳戶使用，我剛好遇到李昌熾所以
    跟他購買帳戶，我在羅東地區網咖將帳戶李昌熾帳戶交給劉
    誌，李昌熾也在場，後來劉誌來我家說我沒有把他交給
    我的5000元交給李昌熾，但我確實有交云云（99年度偵字第
    3351號卷第29-30頁）。又於99年11月24日檢察官偵訊時證
    稱：劉誌說要以5000元買存簿，我就去找李昌熾，李昌熾
    也認識劉誌，後來於98年3月，在羅東網咖內，我、李昌
    熾、劉誌都在場，李昌熾把存摺交我，我再交給劉誌，
    過了好幾天劉誌拿5000元給我，要我轉交，但過沒幾天，
    我和劉誌及朋友出去玩需要錢，劉誌就叫我拿出來用云
    云（同前揭卷第51-53頁）。在本院審理時以證人身分證稱
    ：因劉誌拜託我去收購帳戶，在中華電信旁網咖陽台李昌
    熾將帳戶資料交給我，我當場交給劉誌，李昌熾有看到，
    李昌熾在此之前不認識劉誌，後來劉誌有到我家向我舅
    舅說我跟人家收帳戶而沒有拿錢給人家，我舅舅給劉誌1
    、2萬元云云（本院卷第73頁以下）。稽之前揭共同被告謝
    耀陞之供述，雖自始指稱係被告劉誌要伊向他人收購帳戶
    一情，惟關於李昌熾交付帳戶資料之關鍵過程，如李昌熾之
    郵局帳戶資料如何交付、購買帳戶金錢如何交付及有無交付
    、李昌熾是否認識劉誌等情，前後供述不一，其所述是否
    可信，已有可議；況觀諸同案被告謝耀陞雖坦承有向李昌熾
    收購帳戶之行為，惟始終指稱收購帳戶之始作俑者為被告劉
    誌，伊僅是幫忙劉誌收購云云，則同案被告謝耀陞雖並
    無以前揭供述將本案責任推諉予劉誌藉以規避自己刑責之
    情，但仍難以排除其欲藉前揭供述將較重刑責推諉予劉誌
    ，自己則以被動協助劉誌收購帳戶之地位自居以求獲判較
    輕刑責之疑慮。是以，同案被告謝耀陞前揭供述，已難遽採
    。
  (二)又據證人李昌熾於警詢及檢察官偵訊時供稱：是謝耀陞要我
    將帳戶買給他，我在郵局將帳戶資料交給謝耀陞，謝耀陞交
    給他人時我不在場，他交給何人我不知道，謝耀陞當時說過
    2 天會拿5000元給我，但後來也沒有拿給我，之後就沒再跟
    我聯絡等語（98年度偵字第2922號卷第10-11頁、99年度他
    字第290號卷第11-12、24-25頁、99年度偵字第3351號卷第
    35 頁），於本院審理時證稱：因謝耀陞說要收購我的帳戶
    ，沒有提到說是要自己用或是轉給別人，後來我在羅東郵局
    的麥當勞前面將帳戶資料交給謝耀陞，當時好像只有他一個
    人，但是他後來沒有拿錢給我，去他家找他也找不到人，我
    沒有見過劉誌等語（本院卷第70頁以下）。據上，證人李
    昌熾證稱在交付本案郵局帳戶資料時，並未見有他人向謝耀
    陞拿取該帳戶資料，且也沒有見過被告劉誌等情，核與同
    案被告謝耀陞前揭所述亦不相符。
  (三)至同案被告謝耀陞雖指稱被告劉誌事後有到伊家向舅舅余
    森發說伊跟別人收帳戶沒有付錢一事，藉此向伊舅舅拿了1
    、2 萬元云云，公訴人據此聲請傳喚證人即同案被告謝耀陞
    舅舅余森發雖到庭證稱：曾有一天劉誌與一群人到我家，
    說謝耀陞欠他們錢，是因為謝耀陞有向他們拿簿子，應該要
    給他們錢，但沒有給，後來我就給劉誌8000元，另外有2
    個人各5000元、7000元等語（本院卷第90頁以下）。惟稽之
    證人余森發所述，核與同案被告謝耀陞所述情節並不相符，
    且其所謂「簿子」是否即係指金融帳戶存摺亦有疑義，則證
    人余森發所述自難據為同案被告謝耀陞供述之佐證。
五、綜上所述，本件依檢察官所提全部證據，尚不足為被告劉
    誌涉犯前揭幫助詐欺罪之積極證明，無從說服本院形成被告
    有罪之心證，基於無罪推定之原則，自應為被告劉誌無罪
    判決之諭知。
據上論斷，應依刑事訴訟法第299條第1項前段、第301條第1項前
段，刑法第339條第1項、第30條第1項前段、第2項、第41條第1
項前段，刑法施行法第1條之1第1項、第2項前段，判決如主文。
本案經檢察官陳錦雯到庭執行職務
中    華    民    國   100    年    6     月    14    日
                  刑事第四庭審判長法  官  林楨森
                                  法  官  辜漢忠
                                  法  官  陳雪玉
以上正本證明與原本無異。
如不服本判決應於收受送達後十日內向本院提出上訴書狀，並應
敘述具體理由；其未敘述上述理由者，應於上訴期間屆滿後二十
日內向本院補提理由書(均須按他造當事人之人數附繕本)「切勿
逕送上級法院」。
                                  法  官  陳建宇
中    華    民    國   100    年    6     月    14    日
附錄本案論罪科刑法條：
中華民國刑法第339條
（普通詐欺罪）
意圖為自己或第三人不法之所有，以詐術使人將本人或第三人之
物交付者，處5年以下有期徒刑、拘役或科或併科1千元以下罰金
。
以前項方法得財產上不法之利益或使第三人得之者，亦同。
前二項之未遂犯罰之。